臺灣雲林地方法院刑事判決　　　　　　96年度交簡上字第34號
上 訴 人即
被　　　告　乙○○
上列被告因公共危險案件，不服本院北港簡易庭95年度港交簡字
第206 號中華民國96年03月26日刑事簡易判決（聲請簡易判決處
刑書案號：95年度撤緩偵字第37號），提起上訴，本院第二審合
議庭判決如下：
    主  文
原判決撤銷。
乙○○服用酒類，不能安全駕駛動力交通工具而駕駛，處有期徒
刑月，如易科罰金，以銀元佰元即新臺幣玖佰元折算壹日。
    事實及理由
一、犯罪事實：
    乙○○於民國92年02月01日晚上08時15分許，服用酒類已達
    不能安全駕駛動力交通工具之程度，猶駕駛車號EV-2490 號
    自小客車，自雲林縣北港鎮新街里某處行駛上公路，往北港
    鎮劉厝里方向行駛。約隔10分鐘，乙○○途經北港鎮○○○
    ○○道路，在口庄14分18電線桿附近，因不勝酒力而疏未注
    意車前狀況，追撞甲○○騎乘之車號VQL-915 號輕型機車而
    肇事，致甲○○之機車後方毀損（人未受傷）。經警員前往
    處理，對乙○○施以酒精濃度測試，測得呼氣酒精濃度達每
    公升0.79毫克而查獲。
二、認定犯罪事實所憑之證據及理由：
    上開犯罪事實，有(一)警方出具之酒精濃度測試單、刑法第18
    5 條之3 案件測試觀察紀錄表、(二)道路交通事故調查報告表
    、現場草圖、(三)舉發違反道路交通管理事件通知單、(四)甲○
    ○之談話紀錄表、(五)被告之警詢筆錄、檢察官面前之供述筆
    錄、(六)被告於本院審理時，對上開犯罪事實自白清楚，核與
    上述證據資料均相吻合。綜上，本件事證明確。
三、論罪：
(一)、按行為後法律有變更者，適用行為時之法律，但行為後之法
    律有利於行為人者，適用最有利於行為人之法律，現行刑法
    第2 條第1 項定有明文。被告行為後，刑法業於94年1 月7
    日修正，於94年2 月2 日公布，並於95年7 月1 日施行，是
    本件被告行為後，法律已有變更。參酌最高法院95年5 月23
    日第8 次刑事庭會議決議、同年11月07日第21次刑事庭會議
    決議內容，本案關於新舊法比較及法律之適用，詳如附表所
    示。
(二)、被告所為，係犯刑法第185 條之3 之酒醉駕車罪。
四、撤銷改判之理由：
    原審判決認定被告罪證明確，並審酌被告無累犯之前科紀錄
    ，惟於本件酒醉駕車後，復犯酒醉駕車案件，經本院於96年
    02月15日以95年度港簡字第174 號判處有期徒刑6 月（參臺
    灣高等法院被告前案紀錄表），顯見被告不知悔改，且酒精
    呼氣濃度達每公升0.79毫克，無法注意路況及安全駕駛，罔
    顧行路人車之生命、身體及財產安全，仍執意開車上路，並
    因酒後失控追撞甲○○機車肇事，幸未造成人身傷害，及犯
    後坦承犯行等一切情狀，量處有期徒刑6 月，如易科罰金，
    以銀元300元折算1日，固非無見。但是：
(一)、按刑法第57條明文：「科刑時應以行為人之責任為基礎，並
    審酌一切情狀，由應注意下列事項，為科刑輕重之標準：..
    .. 。 」是以，「責任為量刑基礎」之「責任刑法」，乃法
    院裁量刑罰所應遵守之規範。而責任原則之內涵，為「無行
    為、無責任」、「無責任、無刑罰」、「有責任、有刑罰」
    、「責任恆與刑罰輕重成正比」，由此推演，刑罰之量定，
    應以「行為人之該具體行為所生之責任範圍內」加以考慮，
    不得以其他任何理由任意加重減輕其刑罰。所謂「行為人之
    具體行為所生之責任範圍內」，簡言之，指行為人就「該犯
    罪」所應接受之刑罰非難程度與行為人「個人」對刑罰的感
    應力。於量刑時，除應注意法定刑度範圍外，尚應依循既存
    的評價規範與法律目的等成文或不成文之量刑法則，包含「
    平等原則」、「禁止重複評價原則」、「罪刑相當原則」等
    均是。最高法院80年臺非字第473 號判例要旨謂：「法律上
    屬於自由裁量之事項，並非無法律性之拘束。自由裁量係於
    法律一定之外部性界限內（以定執行刑而言，即不得違反刑
    法第51條之規定）使法官具體選擇以為適當之處理；因此在
    裁量時，必須符合所適用之法規之目的。更進一步言，必須
    受法律秩序之理念所指導，此亦即所謂之自由裁量之內部性
    界限。」與上開意旨同，當然為本案量刑之重要依據。法院
    科刑之裁量權行使，若有違反上開法律原則時，得認為「不
    適用法則或適用法則不當」之違法（最高法院86年度臺上字
    第7655號判決要旨參照）。
(二)、本案被告犯罪後，經檢察官諭知被告支付新臺幣20,000元與
    「雲林縣觀護志工協進會緩起訴處分金」專戶，被告於繳納
    後，檢察官於94年02月15日對被告為緩起訴處分，期間2 年
    ，案經確定。嗣被告復於95年08月25日，再犯酒後駕車罪（
    下簡稱第二次酒醉駕車罪），經檢察官於95年10月04日聲請
    簡易判決處刑，由本院北港簡易庭於96年02月25日判處有期
    徒刑6 月（如易科罰金，以新臺幣1,000 元折算1 日），確
    定在案。檢察官因被告再犯酒醉駕車罪，撤銷上開緩起訴，
    對被告於本案所犯之酒醉駕車罪，於95年11月22日聲請簡易
    判決處刑，原審於96年03月26日，判處有期徒刑6 月（如易
    科罰金，以銀元300 元折算1 日）。以上各情，有臺灣雲林
    地方法院檢察署檢察官94年度偵字第709 號緩起訴處分書、
    雲林縣榮譽觀護人協進會繳費證明、同署95年度偵字第4856
    號聲請簡易判決處刑書、本院北港簡易庭95年度港交簡字第
    174 號簡易判決、臺灣高等法院被告前案紀錄表等在卷可參
    。
(三)、由上可見，本案被告之犯行，係第一次犯酒醉駕車罪，被告
    應受之刑罰，應以這次犯罪所生之責任範圍內，為本案量刑
    之基礎，原審認被告犯第二次酒醉駕車罪，於本案認定被告
    不知悔改，似將被告第二次犯罪之罪責程度，同樣納入第一
    次犯罪之罪責程度，有違「責任恆與刑罰輕重成正比」之責
    任原則。再者，苟被告於本案犯罪後，檢察官不予緩起訴，
    逕聲請簡易判決處刑，則在第二次酒醉駕車罪未發生的情況
    下，被告必獲較原判決為輕之刑。由此可認，刑罰之輕重，
    很大一部分乃取決檢察官聲請簡易判決處刑及法院判決之速
    度，而非被告之行為與責任，此亦有違上開責任原則。對其
    他同樣情況的被告而言，若未獲檢察官之緩起訴處分，逕行
    聲請簡易判決處刑，通常的情況下，將獲判較原判決為輕之
    刑者，惟被告於本案所受之刑度，與第二次犯酒醉駕車罪之
    刑度卻是相同（有期徒刑6 月），顯有違等而等之之平等原
    則。另外，被告第二次酒醉駕車罪之判決，法院於量刑時已
    經評價被告犯有2 次酒醉駕車罪，不知悔改，並判處有期徒
    刑6 月（參本院北港簡易庭95年度港交簡字第174 號刑事判
    決），於本案，原判決又再次提及被告犯有2 次酒醉駕車罪
    ，不知悔改，再科以相同之刑（有期徒刑6 月），原判決就
    本案顯然重複評價被告「2 次酒醉駕車」、「不知悔改」之
    行為與犯後態度，違反「禁止重複評價原則」。
(四)、本案被告於緩起訴前，已先繳納新臺幣20,000元，原審又判
    處被告有期徒刑6 月，如易科罰金，以銀元300 元折算1 日
    ，換算下來，被告就易科罰金部分，應繳納新臺幣162,000
    元，加上上開20,000元之繳款，被告共應繳納新臺幣182,00
    0 元。而於第二次酒醉駕車罪，被告獲判有期徒刑6 月，如
    易科罰金，以新臺幣1,000 元折算1 日，計算結果，被告若
    得易科罰金，共應繳納新臺幣18,000元。亦即，在均得易科
    罰金之情況下，被告於本案第一次酒醉駕車罪所獲之不利益
    ，較第二次酒醉駕車罪獲判之刑度為重，顯有違「罪刑相當
    原則」。
(五)、被告之配偶患有C 型肝炎，無法工作，須常至醫院治療，被
    告之母因四肢多處痛風，並切除大拇指，四肢行動不便，此
    有被告提出之診斷證明書2 紙、村長證明書在卷可參，由此
    可認，被告之配偶及其母親，均賴被告照料，被告之家境顯
    有困難。原審未及審酌上開情事，量刑亦有失當。
(六)、綜上，原審之量刑既有違法失當之處，原判決即無可維持，
    被告上訴認原判決量刑過重，檢察官於公訴時，亦稱量刑過
    重，均有理由，自應由本院第二審合議庭撤銷改判。
五、量刑：
    本院審酌以上情事，並參被告失業無工作，家庭生活費用仰
    賴農地休耕補償金，可認其家庭生活狀況不佳。被告自承其
    犯後駕照已遭吊扣，不再開車，並賠償被害人甲○○之損害
    ，被害人甲○○到場亦表示原諒被告之意，及其他一切情狀
    ，量處如主文所示之刑，並諭知易科罰金之折算標準。
六、應適用之法條：
(一)、刑事訴訟法第455 條之1 第3 項、第369 條前段、第364 條
    、第299 條第1 項前段。
(二)、刑法第2 條第1 項前段、第185 條之3 、第41條第1 項前段
    （修正前）。
(三)、罰金罰鍰提高標準條例第2條（刪除前）。
(四)、現行法規所定貨幣單位折算新臺幣條例第2條。
中　　華　　民　　國　　96　　年　　6 　　月　　15　　日
                  刑事第五庭  審判長法  官  侯廷昌
                                    法  官  楊欣怡
                                    法  官  藍家偉
以上正本證明與原本無異。
不得上訴。
                                    書記官  馮善詮
中　　華　　民　　國　　96　　年　　6 　　月　　22　　日
附表：
┌────────┬────────┬────────┬────────┐
│法        條    │修正前規定      │修正後規定      │新舊法之適用    │
├────────┼────────┼────────┼────────┤
│刑法第41條第1 項│刑法第41條第1 項│刑法第41條第1 項│(一)適用修正前規定│
│前段：易科罰金  │前段規定：「犯最│前段規定：「犯最│。              │
│                │重本刑為5 年以下│重本刑為5 年以下│(二)本件被告行為時│
│                │有期徒刑以下之刑│有期徒刑以下之刑│之易科罰金折算標│
│                │之罪，而受6 個月│之罪，而受6 個月│準，應以銀元100 │
│                │以下有期徒刑或拘│以下有期徒刑或拘│元至300 元折算為│
│                │役之宣告，因身體│役之宣告者，得以│1 日，經依現行法│
│                │、教育、職業、家│新臺幣1,000 元、│規所定貨幣單位折│
│                │庭之關係或其他正│2,000 元或3,000 │算新臺幣條例第2 │
│                │當事由，執行顯有│元折算1 日，易科│條規定換算為新臺│
│                │困難者，得以1 元│罰金。但確因不執│幣後，應以新臺幣│
│                │以上3 元以下折算│行所宣告之刑，難│300 元至900 元折│
│                │1日 ，易科罰金。│收矯正之效，或難│算為1 日，修正後│
│                │」罰金罰鍰提高標│以維持法秩序者，│則以新臺幣1,000 │
│                │準條例第2 條（已│不在此限。」    │元、2,000 元3,0 │
│                │刪除）規定：「依│                │00元折算1 日，修│
│                │刑法第41條易科罰│                │正後刑法第41條第│
│                │金或第42條第2 項│                │1 項前段規定，並│
│                │易服勞役者，均就│                │非較有利於被告，│
│                │其原定數額提高為│                │依刑法第2 條第1 │
│                │100 倍折算1日 ；│                │項前段規定，適用│
│                │法律所定罰金數額│                │行為時法律即修正│
│                │未依本條例提高倍│                │前刑法第41條第1 │
│                │數，或其處罰法條│                │項前段及罰金罰鍰│
│                │無罰金刑之規定者│                │提高標準條例第2 │
│                │，亦同。」      │                │條規定，定其易科│
│                │                │                │罰金之折算標準。│
└────────┴────────┴────────┴────────┘
